Inventaris van de verzameling Buitenlandse Kaarten Leupe,: Eerste Gedeelte (VEL)
Nationaal Archief, Den Haag
VEL Verzameling Buitenlandse Kaarten Leupe, 16e-19e eeuw
Leupe
1613 - 1867
merendeel 18e eeuw.
4.VEL
2765 inventarisnummers
Het archief bevat een kaartenverzameling met landkaarten en zeeatlassen -en kaarten, tekeningen en manuscriptkaarten.
Nationaal Archief, Den Haag
Comité tot de Oost-Indische Handel en Bezittingen
Comité tot de Oost-Indische Handel en Bezittingen, Comptoir Enkhuizen
Comité tot de Oost-Indische Handel en Bezittingen, Comptoir Hoorn
Comité tot de Zaken Koloniën en Bezittingen op de Kust Guinea en in Amerika
Comité tot de Zaken Koloniën en Bezittingen op de Kust Guinea en in Amerika, Boekhouder- en Ontvanger-Generaal
Depot-Generaal van Oorlog
Directie ad interim voor de Westindische Koloniën
Directie van de Sociëteit van Berbice
Directie van de Sociëteit van Suriname
Ministerie van Koophandel en Koloniën
Ministerie van Koophandel en Koloniën, Algemene Directie
Ministerie van Marine en Koloniën
Ministerie van Marine en Koloniën, Hollandse Divisie
Oud Archief Suriname: Gouvernementssecretarie
Raad der Amerikaanse Bezittingen en Etablissementen
Raad der Koloniën in West-Indië
Staten van Holland en West-Friesland
Verenigde Oostindische Compagnie, Kamer Amsterdam
Verenigde Oostindische Compagnie, Kamer Amsterdam, Departement van de Equipage
Verenigde Oostindische Compagnie, Kamer Zeeland
Westindische Compagnie, Kamer Amsterdam
Westindische Compagnie, Kamer Zeeland
Heneman, J.C. (kartograaf van de Sociëteit van Suriname, ca., 1740-1806)
Loten, J.G., (gouverneur van Ceylon, 1710-1789)
In het archief worden naast zeeatlassen -en kaartboeken getekende manuscriptkaarten en tekeningen bewaard.
Beroemd is de Spieghel der Zeevaerdt, vervaardigd door Lucas Janszoon Waghenaer (ca. 1533-1606), de eerste gedrukte zeeatlas in 1584 in Leiden uitgegeven door Christoffel Plantijn.
Het archief is vooral van belang door de aanwezigheid van het grootste deel van het VOC-kaartenarchief, dat apart gevormd is vanwege geheimhouding en formaat. Deze kaarten geven inzicht in de bloei van het kaartenmakersbedrijf in Amsterdam waar de kaartenmakers in opdracht van de VOC werkten zoals Willem Jansz. en Johannes Blaeu, Johannes Vingboons en de familie Van Keulen. De atlas van Isaac de Graaff is - weliswaar niet in zijn geheel, maar verspreid - in de verzameling terug te vinden.
De rubriek zee- kust- en rivierkaarten volgt de route die de VOC-schepen aflegden via Europa, Afrika, de Perzische Golf, India en Oost- en Zuidoost Azië.
De kaarten vormen de vroegste bronnen voor China, Japan, Thailand, Cambodja, India, Zuid-Afrika, Formosa, Australië en Nieuw-Zeeland en de eilanden van Indonesië, met het handelscentum van de Oostindische Compagnie in Batavia.
De kaarten van de Westindische Compagnie en de Sociëteit van Suriname vertellen het verhaal van de slavenhandel vanaf St George d'Elmina, het steunpunt in West-Afrika, naar de kusten van Zuid-Amerika en de Antillen. De Nederlanders zaten tientallen jaren in Brazilië met Johan Maurits van Nassau, veroverden Curaçao en voeren de rivieren van Suriname op om plantages in te richten. Ook maakten zij ontdekkingsreizen naar Chili en Peru. De posten in zowel West als Oost waren naar de laatste militaire inzichten gebouwd en vormden de steunpunten in het handelsimperium.
Uit de vroege 17de eeuw, toen de Nederlanders New York in Nieuw-Nederland stichtten zijn er kaarten van de noordoostkust van Amerika aanwezig. De oudste perkamenten kaart dateert uit 1613/1614 en betreft die van Adriaan Block met verkenningen van de pas ontdekte rivier door Henry Hudson en Manhattan tot aan de kustlijn van Canada.
Geschiedenis van de archiefvormer
Reeds bij de oprigting van de Oost-Indische compagnie maakte het werk der kaarten een punt van zorg uit bij de bewindhebbers, zoodat dan ook reeds dadelijk eerst door de compagnie van Verre, daarna door de bewindhebbers van de geoctroijeerde algemeene compagnie, betrekkingen met den beroemde aardrijkskundige Petrus Plancius werden aangeknoopt. Kort na de oprigting van de algemeene geoctroijeerde compagnie, werd door de heeren bewindhebbers reeds op den 16den October 1617 den bekenden Hessel Gerritsz. tot kaartenmaker van de compagnie in plaats van den overleden kaartenmaker Augustus Robaert benoemd. Na hem trad in deze betrekking op Willem Jansz. Blaeu, blijkens resolutie van bewindhebbers ter kamer van Amsterdam van den 3den Januari 1633. Na het overlijden van dezen - dat in 1638 plaats had - werd zijn zoon, mr. Joan Blaeu, door de compagnie tot haren kaartenmaker aangesteld en bleef deze in die betrekking een lange reeks van jaren werkzaam, tot dat hij in 1673 op den 28ste December overleed.( Biogr. Woorden der Nederlanden, door van der Aa, in voce.).Tot dusverre had de compagnie slechts een kaartenmaker in dienst gehad, aan wien, met uitsluiting van anderen, het vervaardigen en verbeteren van de kaarten, op 's compagnie's schepen gebruikt, was opgedragen. Het gebruik dier kaarten was verpligtend; wij lezen althans in een besluit door de heeren XVII op den 23sten October 1666 genomen, dat bij geen kamer "eenige Zee- of Pascaerten near Indië sullen mogen worden gesonden of by de Schippers medegegeven, als die by den heer Blaeu voornoemd syn gemaeckt". Maar in het jaar 1670, dus slechts weinige jaren later, zien wij dat van dezen regel werd afgeweken en ook de kamer Zeeland haar eigen kaartenmakers had, want dit blijkt dat toen Joost van Breen en Arend Roggeveen als kaartenmakers voor de compagnie in de kamer Middelburg werkzaam waren.
Toen na verloop van eenige jaren er verschil van gevoelen ontstond tusschen de bewindhebbers van Amsterdam en Middelburg, over de waarde der kaarten en de deugd der instrumenten en stuurmansgereedschappen, welke aan boord der schepen werden medegegeven, nam de vergadering van XVII op den 19den en 21sten October 1684 de volgende beslissing: "Ter vergadering voortgebracht synde, dat de Zeecaerten die de Stuyrluyden door de Camer van Zeeland worden medegegeven, bevonden worden seer slordig en met onderscheyden erreuren gemaeckt, waerdoor de Zeelieden in confusie souden cunnen worden gebracht. Is verstaen by desen te versoecken de Heeren Commissarissen die over verscheyden poincten hiervoren gementioneert, hebben gebesoigneert, om hier over te hooren de Caertenmaecker Roggeveen, daertoe expresselyk uyt Zeeland overgecomen, de voorschreven Zeecaerten te confronteren, tegens die by de E. Joan Blaeu (Wie is deze Joan Blaeu? In het hiervoren aangehaalde woordenboek wordt van hem geen melding gemaakt. De kaart in deze verzameling onder no. 352 is van zijne hand. Ook is er bij het Departement van Marine eene kaart aanwezig, getiteld: Pascaerte van alle de Zeecusten van Europa, nieulycx beschreven ende verbeterd door Willem, Pieter en Joan Blaeu. Amsterdam 1677.) werden gemaeckt, deselve beyde daerop mondeling, ook des noots synde ten bywesen van eenige ervaren Schippers tehooren, mitsgaders de fouten en de erreuren die in de voorschreven Caerten soo wel van d'eene soo wel als van de andere souden mogen worden gevonden, soodanig te dresseren als de naerder ontdeckingh van de Zeevaert sal weten aan te wysen ende daervan te doen rapport.
Door ende van wegen de Heeren Commissarissen, by resolutie van den 19den deser gestelt, om ten bijwese en ten overstaen van den E. Joan Blaeu en den Caertenmaecker Roggeveen, te confronteren de zeecaerten die de stuyrluyden near Indie gaande werden medegegeven, ende de fouten daerin synde te doen corrigeren, gerapporteert synde, dat by den voornoemden Roggeveen een vertoog dien aengaende in geschrifte is overgegeven.
Item, dat voormaels aan Willem Jansz. Blaeu, ordinair en gewoon Caertenmaecker van de compagnie, een instructie is gegeven om de Journalen van de Stuyrluyden nae te sien ende de Caerten daermede successivelijk te corrigeren ende amplieeren, is goetgevonden en geresolveert, dat de voorschreven journal door de voorschreven personen sullen worden gerevideert, de caerten daermede gedresseert, mitsgaders in staet gebragt om sulx alsdan goedgevonden wordende te cunnen laten drucken."
Terwijl alzoo hier te lande vaste kaartenmakers waren aangesteld, werden er tevens voortdurend kaartenmakers - ook wel baas kaartenmakers genaamd - door de compagnie naar Indië uitgezonden. Het werk dier kaartenmakers zoo wel als de voortbrengselen onzer meerendeels hoogst bekwame schippers en stuurlieden, legde de eerste grondslag voor de kaartenverzameling der Oost-Indische compagnie. Niettemin schijnt het dat reeds in het laatst der 17de eeuw geen genoegzame zorg werd gedragen voor de aan de compagnie behoorende kaarten, zoodat de bewindhebbers, in hunne vergadering van XVII van den 13den Maart 1690, het besluit namen "Om alle de Caerten en afteyckeningen der landen, steden, forten, havenen en wat des meer is, voor zoo veel het geoordeeld werd van eenig nut (te zijn), op een nieuw te doen afteyckenen en kopieren", terwijl de kamer Amsterdam gemagtigd werd hieraan gevolg te geven. Bij resolutie van bewindhebbers dezer kamer van den 28sten October van genoemd jaar, verzochten en autoriseerden zij de heeren Geelvink en van Collen deze belangrijke taak op zich te nemen. Dezen voldeden hieraan en gebruikten daartoe Isaac de Graaff, die van dat tijdstip daarmede werkzaam bleef en zeer zeker tot tevredenheid der bewindhebbers, daar zij hem in het jaar 1705 tot kaartenmaker hunner kamer aanstelden en hij deze betrekking tot zijn dood in 1714 waarnam.
Geschiedenis van het archiefbeheer
De verzameling, waarvan hier achter de beschrijving gegeven wordt, en die slechts één gedeelte omvat van den rijke schat welke het Rijksarchief [nu Nationaal Archief] bezit, is bijeengebracht uit kaarten en kaartboeken, welke eertijds berustten op de griffie de Staten-Generaal, op die der Staten van Holland, op de secretarie der Kamers Amsterdam en Middelburg van de voormalige Oost- en West-Indische compagnien, van de Societeit van Suriname, de Directie van Berbice, Demerary en Essequebo, en ook in de verzamelingen van bijzondere personen. Daaraan zijn ook toegevoegd kaarten en kaartboeken door ruiling, aankoop en schenking verkregen. Onder degenen die door geschenken onze kaartverzameling hebben verrijkt, mogen wij met erkentelijkheid gedenken het Departement van Kolonien, het gemeentebestuur van Rotterdam, den heer majoor de Sturler te Leiden, wijlen den kapitein-luitenant ter zee Modera, de heeren Smits en Van Veen te Harderwijk en te Utrecht en eenige anderen. Intusschen is het grootste en belangrijkste gedeelte dezer verzameling afkomstig van de beide compagnien van Oost- en West-Indien, en ontleent zij hare waarde vooral daaraan, dat een groot aantal kaarten door de schippers en kaartenmakers dier compagnien zelve getekend zijn.
Inhoud
Wij zouden te uitvoerig worden indien wij hier een volledig overzigt wilden geven van de kaarten waaruit deze verzameling bestaat. Daarom verwijzen wij naar de hier achter staande beschrijving en sullen dus slechts van eenige der manuscript kaarten met een paar woorden gewag maken. Onder de kaarten die eene bijzondere vermelden verdienen, behooren die geene die in de beschrijving in de kolom "Aanmerkingen" voorkomen met de letters Atlas Amsterdam Atlas Amsterdam, het werk van den bovengenoemden kaartenmaker Isaac de Graaff. Wij hebben het grootendeels aan de ijverige schippers en stuurlieden der compagnie in Indie te danken, dat wij in het bezit van ruim een honderdtal geteekende kaarten betreffende de bank vóór de Groote Rivier van Batavia, die merendeels in de eerste helft der vorige eeuw vervaaardigd zijn. Wij vertrouwen dat hij die zich geroepen gevoelde met behulp van deze eertijds onbekende kaarten het verdienstelijk werk van wijlen den kapitein-luitenant ter zee Bruining over Batavia's Reede (Verhandelingen en Berigten betrekkelijk het zeewezen enz. 1852 en 1853) wilde aanvullen, veel nut uit deze verzameling kaarten trekken zou ter bepaling van de veranderingen welke de reede van Batavia heeft ondergaan. Ook onder de kaarten van het eiland Java, zoowel van de Zuid- als van de Noordkust, van het kasteel, de stad en eenige andere gedeelten van het eiland worden zeer merkwaardige kaarten gevonden. Nog moeten wij wijzen op de kaarten van het meest Oostelijk gedeelte van den Archipel, en meer bijzonder op die welke het resultaat zijn geweest van de ontdekkingstogten in 1623, 1643, 1658, 1678, 1679, 1696, 1697 en 1705, door Arent Martz. de Leeuw, opperstuurman bij den commandeur Jan Carstenszoon, Marten Gerritsz. Vries, Aucke Pietersz. Jonck, Samuel Volckertsz, Johannes Keyts, Jan van der Wal, Willem de Vlaming en de schippers en stuurlieden van de schepen Geelvink, Vossenbosch en andere, langs de kusten van Nieuw-Guinea, Nieuw-Holland en Japan.Niet minder belangrijk zijn de merkwaardige en naauwkeurige opneemkaarten van de Baai van Tomini aan de Oostkust van Celebes, de kusten van China, Formosa enz. Ook van het vasteland van Indië en zijne kusten, van het eiland Ceilon en van de Kaap de Goede Hoop zijn zeer fraaije kaarten aanwezig.
De kaarten afkomstig van de voormalige West-Indische compagnie zijn mede zeer talrijk; men vind daaronder zeer merkwaardige van de Kust van Guinea, Brazilie en de West-Indische eilanden.
Rijk is de verzameling in kaarten van Suriname, Berbice, Demerary en Essequebo, en daaronder zoowel rivier-, land- en plantagiekaarten, als die welke betrekking hebben op de verdediging dezer kolonien. Eenig is het exemplaar der kaarten van het bebouwde en gecultiveerde gedeelte der kolonie Suriname, door den ingenieur von Heenemann, op last van de directeuren in hunne vergadering van den 18den April 1787, volgens zijn groote kaart vervaardigd "ten einde daaruit ten allen tijde, hetzij bij het uitgeven van nieuwe landerijen, hetzij bij geschillen wegens limieten of limietscheidingen tusschen bijzondere eigenaars, hetzij dan bij eenig onderzoek omtrent de buitenlandsche defentie der colonie, met meerder zekerheid te kunnen oordelen, dan uit de algemeene kaart doenlijk is". Dit exemplaar bestaat, zonder het verzamelingsblad, uit honderd veertig geteekende kaarten, terwijl elk blad 0.93-0.58 el groot is; op ieder blad vindt men de namen der eigenaars of die der plantagien, alsmede de uitgestrektheid van deze laatste, in akkers verdeeld, aangewezen.
Ook van het Noorderdeel van Europa, als ook van Noord-Amerika bevat deze verzameling eenige hoogst zeldzaam voorkomende kaarten van IJsland, Spitsbergen, de St. Laurens rivier met Terre Neuve, Nieuw-Schotland en Nieuw-Nederland, door mr. Joris Carolus, Michiel Hermansz. Middelhoven en eenige onbekenden in het begin der 17de eeuw vervaardigd.
De verzameling zeeatlassen, waarvan de beschrijving aan die der kaarten vooraf gaat, is verre van zoo volledig te zijn als behoorde. Niettemin worden daaronder zeldzame uitgaven aangetroffen, zoo als in de eerste plaats de verschillende uitgaven van den Wagenaar, het werk van Adriaen Gerritsz., het kaartenboek van Willem Barendsz., het Nieuw Vermeerde Licht van mr. Joris Carolus enz. Deze atlassen zijn voor een deel afkomstig van de griffie der Staten-Generaal en van de Staten van Holland, voor een ander zijn zij door ruiling, en aankoop van het Nationaal Archief gekomen.
Ondanks den rijkdom van dezer verzameling worden er nog vele oude kaarten gemist. Onder diegene welke wij nog zoo gaarne op het Rijksarchief zagen opgenomen, behooren in de eerste plaats genoemd te worden de eerste wassende graadkaarten door Plancius hier te lande vervaardigd; de kaartenverzameling door dienzelfden Plancius, bij Cornelis Claesz. uitgegeven tusschen de jaren 1592-1600, welke uitgave zoo grooten invloed heeft uitgeoefend op de eerste togten naar Indië,; verder de gebulte kaarten van Adriaan Veen, de verzameling kaarten door den admiraal Steven van der Hagen over de Molukken in 1623 uitgegeven; de originele kaarten van de reizen van Willem Jansz. In 1606, van Frederik Houtman en Jacob Dedel in 1619, die van Pool en Pietersz. In 1636, die van de twee reizen van Tasman in 1642-1644, en zoo veel anderen die wij hier zouden kunnen bijvoegen, en die allen ongetwijfeld eenmaal behoord hebben tot de verzameling van kaarten van de Oost-Indische Compagnie.
Bij deze gelegenheid meenen wij op allen die van het bestaan dezer verloren kaarten iets mogten weten, of die in het bezit van merkwaardige land- en zeekaarten zijn, en tevens er belang in stellen dat de voortbrengselen onzer verdienstelijke en stoutmoedige zeevaarders der 16de en 17de eeuw voor het vervolg worden bewaard, een beroep te doen en hunne medewerking te mogen inroepen, opdat eenmaal weder de nu nog ontbrekende kaarten der Oost- en West-Indische Compagnie tot de belangrijke verzameling op het Rijksarchief terugkeeren.
Leupe
Openbaarheidsbeperkingen
Alle archiefbescheiden behorend tot het archiefblok zijn volledig openbaar.
De rechtstitel is (nog) onbekend
Andere toegang
4.VELH - Inventaris der verzameling Kaarten berustende in het Algemeen Rijksarchief: Eerste Supplement (VELH)
4.VELHD - Lijst van dubbelen uit de verzameling Buitenlandse Kaarten Leupe en Leupe Supplement
Aanvraaginstructie
De kaarten zijn in te zien op microfiches in de zelfbediening. De kaarten kunnen alleen worden aangevraagd of gereserveerd bij uitzondering via de terminals in de studiezaal van het Nationaal Archief te Den Haag. U dient daarbij de volgende gegevens in te vullen:Reserveren kunt u ook online door gebruik te maken van het digitale reserveringsformulier.
uw bezoekersnummer,
uw tafelnummer,
het nummer van de toegang van het archief (ook de puntjes overnemen), nl.: 4.VEL,
en het inventarisnummer, het oranje nummer voor de beschrijving van de archiefstukken.
Beschikbaarheid van kopieën
Het gehele bestand, beschreven in deze inventaris, is op microfiche gezet.
Beschrijving van de series en archiefbestanddelen
- Zee-atlassen, 4.VEL - A
  - Eerste deel van de spieghel der zeevaerdt, van de navigatie der Westersche zee, innehoudende all de Custen van Vranckryck, Spaignien ende 't principaelste deel van Engelandt, in diversche Zeecaerten begrepen, met den gebruycke van dien, nu met grooter naersticheydt by een vergadert ende gepractizeert Door: Lucas Jansz. Waghenaer, Piloot ofte Stuyrman, Residerende in de Vermaerde Zeestadt Enchuysen. Cum privilegio ad decennium. Reg. Mat. et Cancellariae Brabantie 1583. Ghedruct tot Leyden by Christoffel Plantyn voor Lucas Jansz. Waghenaer van enckehuysen, Anno MDLXXXIIII., 4.VEL - A; Folio.; Lucas Jansz. Waghenaer
    Vervaardigd doorLucas Jansz. Waghenaer.
    Uitgegeven door C. Plantyn, Leyden MDLXXXIIII.
    Zeer zeldzaam
    Zie studiezaal facsimilé GEO F 515
    - Generale pascaerte van Europa, soe verre die zeecusten in de navigation streckende zyn.1583., 4.VEL - A; Lucas Jansz. Waghenaer, J.à D.
      Vervaardigd door Lucas Jansz. Waghenaer, J.à D.
    - Kaarte ende beschryving van 't Vlye ende Mersdiep, twee de vermaerste stroomen van Hollant, opwaerts streckende near de Zuyderzee (met alle de ondiepten tot Amsterdam.)1583., 4.VEL - A; Lucas Jansz. Waghenaer, J.à D.
      Vervaardigd doorLucas Jansz. Waghenaer, J.à D.
    - Kaart ende beschryving van de Zuid-Hollandsche en Zeeuwsche eilanden enz. met een deel van de zeecusten van Vlaanderen.1583., 4.VEL - A; Lucas Jansz. Waghenaer, J.à D.
    - Kaart ende beschryving van de zeecusten van Vlanderen en Picardien, Bhegynnende van Nyeupoort tot Diepe met de Vlaemsche bancken, begrepen de engte tusschen Engelandt en Vranckryk, 't welck men de Hoofden noemt.1581., 4.VEL - A; Lucas Jansz. Waghenaer, J.à D.
    - Kaart ende beschryving van die zeecusten eensdeels Normandien en Brittangen met de eylanden daeromtrent gelegen.1583., 4.VEL - A; Lucas Jansz. Waghenaer, J.à D.
    - Kaart en beschryving van de zeecusten, beginnende van St. Malo tot voorby de haven van Roscou.1583., 4.VEL - A; Lucas Jansz. Waghenaer, J.à D
    - Kaart ende beschryving van Bretaigne inhoudende de zeecuste, bayen, eilanden en havens tusschen Rouscou en Groye.1583., 4.VEL - A; Lucas Jansz. Waghenaer, J.à D.
      Vermoedelyk niet door à Doetichem gesneden.
    - De zeecusten, met de eylanden van Bretaignen, tusschen Blavet en Piqueliers.1583., 4.VEL - A; Lucas Jansz. Waghenaer, J.à D.
    - De zeecusten van 't land van Poictou ende Bordeaux, tusschen Piqueliers ende de riviere van Bordeaux, alsoe hem 't lant aldaer vuyt der zee opdoet ende verhoont.Zonder datum., 4.VEL - A
      Vervaardigd door Zonder naam.
    - Caerte en beschryving van de zeecusten van Acason ende Biscaye met heure havenen ende opdoeninghe van de landen en geberchten1583., 4.VEL - A
    - (Kaart en beschryving van) Die zeecusten van Biscayen tusschen Laredo ende Sentillana soe hem datsleve landt alldaer verhoont ende opdoet.1583., 4.VEL - A; Lucas Jansz. Waghenaer, J.à D.
    - Die caerte (en beschr.) van de zeecusten van Biscayen; zeerquade havens voer groote schepen tusschen Rio de Sella en Aviles.Z.d., 4.VEL - A
    - Die zeecusten (met beschr.) van Galissien van Capo Daviles off.; tot Ortegal tho.:1583., 4.VEL - A; Lucas Jansz. Waghenaer, J.à D.
    - Caerte en de beschr. van de zeecusten van Gallisien van Ortugal tot voerby C de Finisterre, in syn wesen en ghedaente comende zeylen wth de Spaensche zee.1583., 4.VEL - A; Lucas Jansz. Waghenaer, J.à D.
    - Beschryvinge en caert der zeecusten van Gallissien. beginnende van Cago de Finisterre tot Camino.1583., 4.VEL - A; Lucas Jansz. Waghenaer, J.à D.
    - Die zeecaerte van Portugal, tusschen Camino en Montego, alsoe dat landt alldaer in syn ghedaente is met alle syne haeven ende ondiepten.1583., 4.VEL - A; Lucas Jansz. Waghenaer, J.à D.
    - Zeecaerte en beschryvinghe van Portugael daerinne begrepen de vermaerde coopstadt van Lisbone. S. Uves, met hare revieren, soe hem diezelfde landen verthoonen, als men de rivieren op ende affseylt.1583., 4.VEL - A; Lucas Jansz. Waghenaer, J.à D.
    - Caere ende beschrijvinghe der zeecusten van 't landt van Argarbe, ende een deel van de Condado soe hem 't landt aldaar vertoont ende in ghedaente en wesen is. 1583., 4.VEL - A; Lucas Jansz. Waghenaer, J.à D.
    - Zeecusten van Andaluzien, ghemaeckt nae 't wesen en ghedaente met syn rivieren en havenen.1583., 4.VEL - A; Lucas Jansz. Waghenaer, J.à D.
    - Zeecaerte en beschryvinghe van Englandts eyndt, alsoe hem 't selfde landt verthoont, beginnende van Sorlinges tot Pleymondt.1583., 4.VEL - A; Lucas Jansz. Waghenaer
      Vervaardigd door Lucas Jansz. Waghenaer
    - (Caerte) ende beschryvinghe van Englandts tusschen Pleymouth ende Porthlandt, met zijne principale havenen elcx in heure gedaente.1583., 4.VEL - A; Lucas Jansz. Waghenaer
    - (Caerte) ende beschrijvinghe der zeecusten van Engelandt tusschen Wicht ende Doveren, met die principale havenen ende gedaenten desselven Landts.1583., 4.VEL - A; Lucas Jansz. Waghenaer
    - De zeecusten tusschen Doveren ende Orfordtsness, daer de Teemse, de vermaerde riviere van Londen gelegen is; met alle sanden ende ondiepten, naer haer wesen en ghedaente.Z.d., 4.VEL - A; Lucas Jansz. Waghenaer
  - Het tweede deel van den Spiegel der Zeevaert: inhoudende de gheheele Noordsche ende Oostersche schipvaert, beghinnende van de Hoofden oft Voorland van Enghelant, tot Wyburch ende der Nerve, in verscheyden caerten begrepen; midtsgaders 't gebruik van dien. Met grooter neersticheyt nu eerst byeenvergadert ende beschreven door Luycas Jansz. Waghenaer, stierman, woonende in de vermaerde coopstadt van Enckhuyzen. Cum. Privil. Regiae Majest. et Cancell. Brab. Gedruct tot Leyden, by Christoffel Plantyn, voor Luyc. J. Wagh. van Enckhuyzen. Folio., 1585.; 4.VEL - A; Lucas Jansz. Waghenaer, J.à D.
    Vervaardigd door Lucas Jansz. Waghenaer, J.à D. 1585
    Uitgegeven door C. Plantyn, Leyden.
    - Caerte ende beschryving van de Noord Custe van Engelandt, alsoe 't zelfde landt aldaer in syn gedaente end wesen is, met alle syn undieptenn.Z.d., 4.VEL - A; Lucas Jansz. Waghenaer, J.à D.